【裁判字號】    89,易,2678
【裁判日期】    900119
【裁判案由】    違反公司法
【裁判全文】
臺灣臺北地方法院刑事判決                        八十九年度易字第二六七八號
    公  訴  人  臺灣臺北地方法院檢察署檢察官
    被      告  甲○○
右列被告因違反公司法案件，經檢察官聲請簡易判決處刑（八十九年度偵字第一六四
二二號），本院簡易庭認為不宜，移由本院依通常程序審理，判決如左：
    主  文
甲○○無罪。
    理  由
一、公訴意旨略以：被告甲○○係設於台北市○○○路○段三八六號八樓「恆伽企業
    有限公司」之負責人，前曾因侵占罪，於民國八十九年六月二日經台灣台北地方
    法院判處有期徒刑十月，緩刑二年確定，現仍在緩刑期間，詎不知悔改，明知該
    公司登記所營事業僅為經營加油站供售汽柴油等業務，竟自八十九年六月底起，
    擅自經營登記範圍以外之洗車業務。迄八十九年七月十一日晚間八時許，在台北
    市○○路一一一號為警查獲，並繼續經營迄今。因認被告涉犯公司法第十五條第
    三項、第一項之經營登記範圍以外之業務罪嫌云云。
二、按犯罪事實應依證據認定之，無證據不得推定其犯罪事實；不能證明被告犯罪者
    ，應諭知無罪之判決，刑事訴訟法第一百五十四條、第三百零一條第一項分別定
    有明文。又事實之認定，應憑證據，如未能發現相當證據，或證據不足以證明，
    自不能以推測或擬制之方法，為裁判基礎（最高法院四十年台上字第八六號判例
    參照）；且認定犯罪事實所憑之證據，雖不以直接證據為限，間接證據亦包括在
    內，然而無論直接證據或間接證據，其為訴訟上之證明，須於通常一般之人均不
    致有所懷疑，而得確信其為真實之程度者，始得據為有罪之認定，倘其證明尚未
    達到此一程度，而有合理之懷疑存在而無從使事實審法院得有罪之確信時，即應
    由法院為諭知被告無罪之判決（最高法院七十六年台上字第四九八六號判例參照
    ）。
三、本件公訴人認被告甲○○涉犯前開違反公司法犯行，無非係以恆伽企業有限公司
    （下稱恆伽公司）依法登記經營之項目不包括洗車業務，有該公司登記事項及營
    利事業登記證等影本在卷足憑，而恆伽公司確有經營登記範圍外之洗車業務並收
    取費用之事實，則有臨檢紀綠表一份、統一發票一紙及洗車折價券二張附卷可佐
    ，資為論據。訊據被告固坦承其為恆伽公司之負責人，於公訴人所指之上開時間
    ，確有在臺北市○○路一一一號「恆加加油站」設置洗車設備，從事代客洗車之
    業務，惟堅決否認有何違反公司法之犯行，辯稱：恆加加油站經營之方式係客人
    加油後就提供免費洗車之服務，並未額外收費，每加油滿新臺幣（下同）五百元
    以上者，可以獲得免費洗車一次，若遇有客人時間急迫，則贈與洗車折價卷二張
    ，由客人選擇方便之時間回到加油站洗車；另一種則是會員制度，客人只須填寫
    基本資料即可成為恆加加油站之會員，加油一公升可集點數一點，每集滿點數六
    十點可獲免費洗車服務一次，集滿二千點可獲贈高數公路回數票十張，伊在員警
    臨檢時，係強調將來準備採非會員收費之制度，但實際上尚未開始實施，至於交
    予客人之折價券只是作為洗車憑證之性質，絕無洗車收費之情事等語。
四、經查：
（一）被告所營之恆伽公司經營登記之營業項目並無洗車業務，而恆伽公司竟以恆加
      加油站之名義於右揭時、地從事代客洗車服務一節，為被告所不否認，且有臺
      北市政府營利事業登記證（北市建一公司《７７》字第二五八二七六號）及公
      司資料查詢作業表等件可資佐證；按加油站業者附設洗車設施，提供洗車服務
      ，倘未額外收費，係免費提供服務，可視為附帶提供之服務，尚無需另行申請
      所營事業登記，此據經濟部函覆臺灣臺北地方法院檢察署：「加油站業者附設
      洗車設施『免費』提供洗車服務，可視為附帶提供之服務，尚無須另行申請所
      營事業登記」等意旨綦詳，有經濟部八十九年十月九日經（八九）商字第八九
      二二○五六二號函一紙在卷可稽（見偵查卷第二十九頁）。從而，本件恆伽公
      司究否經營登記範圍之以外「洗車業務」，端視恆伽公司旗下之恆加加油站所
      從事之洗車服務，係免費提供抑或有額外收費而定。若恆加加油站僅免費提供
      洗車服務，其洗車服務即屬加油站業務之登記效力所及，倘洗車有額外酌收洗
      車費用，則應另行申請變更營業項目之變更登記，恆伽公司於變更公司登記業
      務範圍前，即不得從事洗車收費之業務。
（二）次查，卷附統一發票一紙及洗車折價券二張（見偵查卷第三十二頁），雖得證
      明在恆加加油站加油後可獲贈二張洗車折價券之事實，然觀之統一發票之消費
      金額為五百元，洗車折價券二張面額則各為二十五元，此顯係因加油一次達五
      百元，而獲贈洗車折價券二張所致，與被告前開所辯每加油滿五百元，即可獲
      得免費洗車一次之服務，若遇客人時間急迫，則贈與洗車折價券作為客人得以
      免費洗車之憑證一節，並無何矛盾不合之處。上開統一發票及洗車折價券在證
      據法則及證據證明力方面，不僅不足為恆伽公司旗下所營之恆加加油站有洗車
      額外洗車之不利認定，反足佐證被告所辯每次加油滿五百元以上，即可獲得恆
      加加油站贈與洗車折價券二張，供客人選擇其他適當時間，返回恆加加油站免
      費洗車一節，堪認與事實相符。
（三）按依經驗法則，當事人或證人於案發時之供述較少權衡利害得失或受他人之干
      預，較之事後翻異之詞為可信，此固係所謂「案重初供」之經驗法則，惟該等
      經驗法則與初供可否採信參酌，乃係以當事人之初始供述出於任意性、該等初
      供之記載書證與當事人供述之內容相符、當事人之供述經查與事實相符等具備
      供述證據之擔保性、任意性與信憑性等原則為前提。況證據之取捨及證明力之
      判斷，屬事實審法院之職權行使，許其依自由心證予以認定，證人或當事人先
      後所述互有歧異時，尤應根據經驗法則及論理法則，參酌其他旁證而為取捨，
      自無所謂案重初供之必然（最高法院八十五年臺上字第六○八四號判決參照）
      ，且案重初供之經驗法則，仍以不違背刑事訴訟法有關證據法則之規定為前提
      。查臺北市政府警察局文山第二分局員警前於八十九年七月十一日二十時許，
      前往恆加加油站臨檢時，所當場製作之臨檢紀錄表固載有：「該加油站另設有
      洗車服務，未有申請臺北市政府營利事業登記證，未對外客戶收費，純以現地
      客戶加油及會員制來免費服務洗車，非會員制收費一次為新臺幣五十元」等語
      ；惟按臨檢紀錄表之性質及效力，與警訊筆錄、偵訊筆錄尚不可等同齊觀，倘
      遇被告或證人對臨檢紀錄內容之真實性有所爭執，製作紀錄之人員仍有舉證之
      責，況刑事訴訟法規定司法警察、司法警察官或檢察官「訊問（或詢問）被告
      ，應全程錄音；必要時，並應全程錄影。但有急迫情況且經記明筆錄者，不在
      此限」，且司法警察官、司法警察詢問犯罪嫌疑人時，除非經受詢問人明示同
      意、經檢察官或法官許可或有急迫之情形者外，不得於夜間行之（刑事訴訟法
      第一百條之一第一項、第一百之二、第一百條之三第一項參照）。查本件卷附
      之臨檢紀錄表，其製作時間為八十九年七月十一日二十時許之「夜間」時分，
      自該臨檢表觀之，現場詢問製作臨檢紀錄表之員警於夜間詢問，不僅未經被告
      明示同意夜間詢問，且就詢問過程根本未曾全程連續錄音，此參諸卷附臺北市
      政府警察局文山第二分局臨檢紀錄表及證人即現場實施臨檢之員警乙○○於本
      院審理中結證：「臨檢筆錄是我去現場做的，所以沒有錄音」等語自詳（見偵
      查卷第四頁、本院九十年一月九日審判筆錄）。以本件員警製作臨檢紀錄表時
      ，在無何情況急迫且經記明筆錄之情形下，不但非法夜間詢問且未經全程連續
      錄音，依法自不得將該臨檢紀錄表視為與警訊筆錄有相同之效力。加以訊問或
      詢問被告應先告知其關於刑事訴訟法第九十五條規定所列「一、犯罪嫌疑及所
      犯所有罪名。罪名經告知後，認為應變更者，應再告知。二、得保持緘默，無
      須違背自己之意思而為陳述。三、得選任辯護人。四、得請求調查有利之證據
      」權利事項。本件員警乙○○於製作臨檢紀錄表及詢問時，卻全未依刑事訴訟
      法之規定，對於被告進行上開事項之權利告知，此種臨檢紀錄表依法自不具刑
      事訴訟法上警訊筆錄之證據能力，除非有證據足徵所記載內容確與被告自白內
      容相符，而得認為具有審判外自白之效力，否則至多僅得作為行政機關施政裁
      量之參考依據，尚不得作為被告刑事犯罪之證據。此參諸證人乙○○於本院證
      述：「我是七月十一號去被告那邊臨檢，所以臨檢表是我做的，我是跟甲○○
      『談話』，我問他洗車有無額外收費，他說洗車有採會員制及非會員制，被告
      的意思據我『想』『可能』是說我們文山區的會員『可能』是不收費，文山區
      的非會員要收五十元，‧‧實際上本件我第一次去臨檢時，我並沒有注意被告
      有無收錢」等語（見本院九十年一月九日審判筆錄），不祇足見臨檢紀錄表所
      載紀錄容有員警乙○○個人臆測擬制之詞，且該臨檢記錄之性質僅有「談話」
      之價值，其不具證據能力甚明，公訴人以此種未經踐行法定調查程序足證與事
      實相符之臨檢紀錄表作為不利被告之論據，嫌有未洽。
（四）再者，就上開恆加加油站是否酌收洗車費用一節，業經證人即恆加加油站擔任
      洗車之員工林宜柏於警訊中證述：「（問：本站經營加油以外之『洗車』業務
      是於何時營業經營？洗車是否對消費者另須付費？計算方式如何？你是於何時
      來本站服務工作？請詳述）大約是在八十九年六月份開始洗車服務，至於『洗
      車』我們本站是不需要另付費及計算費用，本站是以會員制來提供服務洗車，
      加滿一公升收集一點，集滿六十點，本站提供免費洗車乙次，另一種方式，非
      會員制在本站加滿新臺幣五百元，本站亦提供免費洗車服務乙次，我是今年元
      月來上班的」等語綦詳，且有卷附恆伽企業有限公司恆加加油站ＶＩＰ會員卡
      及集點辦法一紙可佐，而現場實施臨檢之員警乙○○於本院復證述其二次前往
      臨檢現場均未目睹有洗車收費之情事，現場亦未見立有洗車收費之相關說明、
      告示在卷（見本院九十年一月九日審判筆錄）。
（五）綜上，公訴人引為被告有罪論據之卷附統一發票、洗車折價券既均不足為不利
      被告之認定，而臨檢紀錄表復有前揭無證據能力之瑕疵，本院自不得遽以擬制
      推測被告之犯行；此外，又查無其他積極證據，足資認定公訴人所指之上開犯
      行，不能證明被告犯罪，依法自應為被告無罪之諭知。
（六）本件雖經檢察官聲請以簡易判決處刑，然既有刑事訴訟法第四百五十一條之一
      第四項第三款應諭知被告無罪之情形，依同法第四百五十二條規定，自應由本
      院應改依通常程序審理，附此敘明。
據上論斷，應依刑事訴訟法第四百五十二條、第三百零一條第一項前段，判決如主文
。
本案經檢察官王怡菁到庭執行職務
中    華    民    國      九十        年      一      月      十九      日
                                      臺灣臺北地方法院刑事第六庭
                                          法  官  吳  秋  宏
右正本證明與原本無異。
如不服本判決，應於判決送達後十日內，向本院提出上訴狀。
                                          書記官  林  碧  華
中    華    民    國      九十        年      一      月     十九     日


司法院資訊處製作；財團法人民間司法改革基金會備份。
